臺灣高等法院民事判決
110年度上字第236號
上  訴  人  徐賢    
訴訟代理人  賴安國律師
複  代理人  沈泰宏律師
            張睿平律師
訴訟代理人  劉彥廷律師
被  上訴人  徐黃金梅

訴訟代理人  涂文勳律師
被  上訴人  徐莉雅  

訴訟代理人  劉錦龍  
            涂文勳律師
上列當事人間請求返還借款事件，上訴人對於中華民國109年12
月31日臺灣臺北地方法院109年度訴字第6884號第一審判決提起
上訴，並為訴之追加，本院於111年3月15日言詞辯論終結，判決
如下：
    主      文
上訴及追加之訴均駁回。
第二審（含追加之訴部分）訴訟費用由上訴人負擔。   
    事實及理由
壹、程序方面：
    按第二審訴之變更或追加，非經他造同意不得為之，但請求
    之基礎事實同一者，或擴張或減縮應受判決事項之聲明者，
    不在此限，民事訴訟法第446條第1項、第255條第1項第2款
    定有明文。所謂請求之基礎事實同一，係指變更或追加之訴
    與原訴之原因事實，有其社會事實上之共通性及關聯性，而
    就原請求所主張之事實及證據資料，於變更或追加之訴得加
    以利用，且無害於他造當事人程序權之保障，俾符訴訟經濟
    者，均屬之（最高法院101年度台抗字第404號裁定參照）。
    查上訴人於原審主張，訴外人徐堯卿於民國95年間因投資資
    金不足，向伊借款新臺幣（以下未標註幣別者同）500萬元
    （下稱系爭借款），伊分別於95年1月23日匯款美金7萬8,00
    0元（下稱美金匯款A）、同年4月24日匯款美金7萬7,840元
    （下稱美金匯款B，與美金匯款A合稱系爭美金款項）至徐堯
    卿指定帳戶，詎徐堯卿迄未償還上開借款，因徐堯卿已於10
    5年11月10日死亡，被上訴人徐黃金梅、徐莉雅(以下分稱其
    姓名，合稱被上訴人)為徐堯卿之繼承人，爰依民法第478條
    返還借用物規定，請求被上訴人應於繼承徐堯卿之遺產範圍
    內連帶給付伊500萬元等語（見原審北司補字卷第7、8頁）
    。嗣於本院審理中，另主張徐堯卿要約伊投資中國菱花集團
    有限公司（下稱菱花公司），伊因此匯付系爭美金款項與徐
    堯卿以為投資使用，然伊未獲取相關股權等投資對價或利益
    ，徐堯卿亦未返還菱花公司投資退款，徐堯卿應負投資協議
    債務不履行之賠償責任；又無論伊與徐堯卿間有無投資協議
    存在，伊已匯付系爭美金款項與徐堯卿，迄今無任何投資標
    的菱花公司存在證據，伊所給付系爭美金款項之給付目的已
    不存在，徐堯卿受領該款項無法律上之原因致伊受有損害，
    徐堯卿應負民法第226條給付不能賠償責任、第179條不當得
    利返還義務，被上訴人為徐堯卿之繼承人，應於繼承徐堯卿
    之遺產範圍內負相同責任，爰追加民法第226條給付不能、
    第179條不當得利規定為同一聲明之請求，並本於民法第478
    條、第226條、第179條法律關係擴張請求自上訴聲明狀送達
    翌日起至清償日止按週年利率5％計算之遲延利息等語（見本
    院卷一第15、85至91、157、158、173、175頁）。經核其追
    加請求之基礎事實與原請求均係本於上訴人於上開時間所匯
    付系爭美金款項所衍生爭議之同一基礎事實，有其社會事實
    之共通性與關連性，且與原請求所主張事實及證據資料得共
    通利用，至於遲延利息請求核屬擴張應受判決事項之聲明，
    揆諸首開規定，應予准許。
貳、實體方面：
一、上訴人主張：徐堯卿於95年間欲投資菱花公司然資金不足，乃向伊商借系爭借款，伊分別於95年1月23日匯付美金匯款A(匯款時匯率32.025，手續費320元，折合共計249萬8,270元)至徐堯卿所指定LIHGONGSCIENCES（H.K.)CO.,LTD.（下稱香港立功公司）帳戶、4月24日匯付美金匯款B(匯款時匯率32.07，郵電費400元，折合共計249萬6,729元)至LIHGONGSCIENCES（BAHAMAS）CO.,LTD.（下稱巴哈馬立功公司）帳戶，合計匯款499萬4,999元，嗣徐堯卿於99年3月15日簽訂借據（下稱系爭借據）及不動產抵押設定借款契約（下稱系爭抵押權設定借款契約），約定由徐堯卿配偶即徐黃金梅提供所有坐落臺北市○○區○○段○○段000○000地號土地（權利範圍：所有權各7分之1）及其上建物即門牌號碼臺北市○○區○○○路0段000巷0弄00號5樓建物（權利範圍：所有權全部，與土地合稱系爭不動產）設定擔保債權總金額900萬元之最高限額抵押權（下稱系爭抵押權），徐黃金梅並擔任借款連帶保證人，以擔保系爭借款及伊另於96年10月5日以伊配偶即訴外人陳秋嫦名義所借貸與徐堯卿之180萬元借款，嗣徐堯卿因有以系爭不動產向銀行借款周轉需求，伊因體恤徐堯卿需求乃同意於101年6月26日塗銷系爭抵押權，實則系爭借款迄未清償，因徐堯卿已死亡，被上訴人為徐堯卿之繼承人，爰依民法第478條返還借用物規定，請求被上訴人應於繼承徐堯卿之遺產範圍內負連帶返還系爭借款本息義務。又縱認伊與徐堯卿間未存在系爭借款事實，因徐堯卿要約伊投資菱花公司，伊因此匯付系爭美金款項與徐堯卿以為投資使用，然伊未獲取相關股權等投資對價或利益，徐堯卿亦未返還菱花公司投資退款，徐堯卿應負投資協議債務不履行之賠償責任；又無論伊與徐堯卿間有無投資協議存在，伊已匯付系爭美金款項與徐堯卿，迄今無任何投資標的菱花公司存在證據，伊所給付系爭美金款項之給付目的已不存在，徐堯卿受領該款項無法律上之原因致伊受有損害，徐堯卿應負民法第226條給付不能賠償責任、第179條不當得利返還義務，被上訴人為徐堯卿之繼承人，應於繼承徐堯卿之遺產範圍內負相同責任，爰追加民法第226條給付不能、第179條不當得利規定為同一聲明之請求等語。
二、被上訴人則以：徐堯卿係於95年間邀同上訴人、訴外人徐晉
    卿及其他第三人各自出資投資菱花公司，出資者將投資款匯
    至巴哈馬立功公司帳戶，再以巴哈馬立功公司名義進行投資
    ，上訴人因此於95年1月23日、同年4月24日以「投資國外股
    權證券」、「商務支出」為匯款目的，分別匯付美金匯款A
    、美金匯款B至香港立功公司帳戶及巴哈馬立功公司帳戶，
    上訴人因此持有巴哈馬立功公司股份9萬4,445股並為該公司
    董事，系爭美金款項係上訴人投資菱花公司投資款，非借貸
    與徐堯卿之借款。再者，系爭抵押權係徐堯卿為免其名下財
    產遭債權人追償，與上訴人通謀虛偽意思表示簽訂系爭借據
    、系爭抵押權設定借款契約所設定，系爭借據、系爭抵押權
    設定借款契約均未記載借款期間、簽訂日期，系爭借據所載
    金額更與上訴人主張匯付系爭美金款項未符，無從認定上訴
    人所主張借款事實存在，況且系爭抵押權業於101年6月26日
    辦理塗銷登記，抵押權塗銷同意書勾選「清償」以為抵押權
    塗銷原因並經上訴人簽名，系爭抵押權所擔保債權縱曾存在
    但業已清償完畢。又徐堯卿僅告知上訴人投資菱花公司機會
    ，上訴人應自負投資菱花公司盈虧，且上訴人因投資已取得
    巴哈馬立功公司股份9萬4,445股並為該公司董事，徐堯卿既
    未與上訴人成立投資契約關係，自無上訴人所主張債務不履
    行之損害賠償責任問題。另上訴人匯付美金匯款A、美金匯
    款B對象為香港立功公司、巴哈馬立功公司而非徐堯卿，且
    匯付系爭美金款項目的為投資菱花公司，徐堯卿未受有利益
    ，且依徐堯卿生前筆記所載，上訴人應得菱花公司投資退款
    金額為385萬5,000元，徐堯卿已返還353萬5,644元，尚餘31
    萬9,356元經扣除徐堯卿生前借款50萬元與上訴人，徐堯卿
    已毋庸再返還菱花公司投資退款與上訴人，上訴人主張徐堯
    卿應負不當得利返還義務亦屬無據等語，資為抗辯。　　
三、上訴人起訴聲明：㈠被上訴人應於繼承被繼承人徐堯卿之遺
    產範圍內連帶給付上訴人500萬元。㈡願供擔保，請准宣告假
    執行。原審判決上訴人全部敗訴，上訴人不服提起上訴，於
    本院追加民法第226條給付不能及第179條不當得利規定為請
    求權基礎，並擴張請求遲延利息，上訴聲明：㈠原判決廢棄
    。㈡被上訴人應於繼承被繼承人徐堯卿之遺產範圍內連帶給
    付上訴人500萬元。㈢追加請求第㈡項金額應自上訴聲明狀繕
    本送達翌日即110年2月19日起至清償日止，按週年利率5%計
    算之利息。㈣願供擔保，請准宣告假執行。被上訴人答辯聲
    明：㈠上訴及追加之訴均駁回。㈡如受不利判決，願供擔保請
    准宣告免為假執行。
四、兩造不爭執事項：(見本院卷一第96至97頁)
  ㈠徐堯卿於105年11月10日死亡，被上訴人為徐堯卿之繼承人。
    （見原審北司補字卷第31至39頁）
　㈡上訴人於95年1月23日匯付美金匯款A至香港立功公司帳戶，
    於95年4月24日匯付美金匯款B至巴哈馬立功公司帳戶。（見
    原審北司補字卷第13至19頁、原審卷第47、107頁）
　㈢上訴人於上開2筆匯款申請書所載匯款事由分別為「投資國外
    股權證券」及「商務支出」。（見原審北司補字卷第13、19
    頁）
　㈣系爭借據及系爭抵押權設定借款契約之形式上真正。
　㈤上訴人、徐堯卿及徐黃金梅曾於99年3月15日簽立系爭抵押權
    設定借款契約，約定上訴人為債權人，徐堯卿為債務人，徐
    黃金梅擔任連帶保證人兼擔保物提供人，就系爭不動產設定
    系爭抵押權與上訴人，上訴人嗣於101年6月26日以清償為原
    因塗銷系爭抵押權。（見原審卷第85、169至173、175至177
    頁）
五、上訴人主張徐堯卿於95年間向其商借系爭借款，上訴人已於
    95年1月23日匯付美金匯款A、同年4月24日匯付美金匯款B至
    徐堯卿指定帳戶，系爭借款有徐堯卿於99年3月15日所簽訂
    系爭借據及系爭抵押權設定借款契約為據，並經徐黃金梅提
    供系爭不動產設定系爭抵押權及擔任借款連帶保證人以為擔
    保，系爭借款迄未清償；縱認上訴人與徐堯卿間未存在系爭
    借款事實，上訴人應徐堯卿要約而匯付系爭美金款項與徐堯
    卿以為投資菱花公司使用，上訴人迄未獲取相關股權等投資
    對價或利益，徐堯卿亦未返還菱花公司投資退款，徐堯卿應
    負投資協議債務不履行之賠償責任；又無論上訴人與徐堯卿
    間有無投資協議存在，上訴人已匯付系爭美金款項與徐堯卿
    ，迄今無任何投資標的菱花公司存在證據，上訴人所給付系
    爭美金款項之給付目的已不存在，徐堯卿受領該款項無法律
    上之原因致上訴人受有損害，徐堯卿應負民法第226條給付
    不能賠償責任、第179條不當得利返還義務；被上訴人為徐
    堯卿之繼承人，爰依民法第478條、第226條及第179條規定
    請求被上訴人於繼承徐堯卿之遺產範圍內連帶給付500萬元
    本息等情，為被上訴人所否認，並以前情置辯，本件爭點為
    ：㈠上訴人與徐堯卿間有無系爭借款之消費借貸契約存在？㈡
    上訴人與徐堯卿間有無系爭美金款項之投資契約關係存在？
    徐堯卿是否應負民法第226條債務不履行損害賠償責任？㈢上
    訴人主張徐堯卿應負系爭美金款項之不當得利返還責任，有
    無理由？㈣上訴人依民法第478條、第226條、第179條規定，
    請求被上訴人於繼承徐堯卿遺產範圍內連帶給付上訴人500
    萬元本息，有無理由？
  ㈠上訴人與徐堯卿間有無系爭借款之消費借貸契約存在？
　⑴按當事人主張有利於己之事實者，就其事實有舉證之責任。
    但法律別有規定，或依其情形顯失公平者，不在此限。民事
    訴訟法第277條定有明文。又按金錢消費借貸契約為要物契
    約，且因交付金錢之原因多端，除有金錢之交付外，尚須本
    於借貸之意思而為交付，方克成立消費借貸，故當事人主張
    金錢消費借貸契約存在，應就借貸意思表示合致及借款業已
    交付之事實，負舉證之責任（最高法院109年度台上字第711
    號、98年度台上字第1045號判決參照）。另按事實有常態與
    變態之分，其主張常態事實者無庸負舉證責任，反之，主張
    變態事實者，則須就其所主張之事實負舉證責任（最高法院
     105年度台簡上字第16號判決參照）。
　⑵上訴人主張系爭借款之消費借貸關係存在之情，固據其提出
    系爭美金款項之匯出匯款申請書、匯出匯款申請書及約定書
    、外匯收支或交易申報書為證（見原審北司補字卷第13、17
    、19頁），且美金匯款A、美金匯款B之匯款事實則有永豐商
    業銀行作業處109年10月26日函覆說明（見原審卷第107頁）
    、國泰世華商業銀行存匯作業管理部109年10月15日函所附
    匯出匯款賣匯水單（見原審卷第45至47頁）可據。然被上訴
    人已否認上訴人所主張消費借貸關係之情，又上訴人係於95
    年1月23日匯付美金匯款A至香港立功公司帳戶，於95年4月2
    4日匯付美金匯款B至巴哈馬立功公司帳戶，且上訴人於上開
    2筆匯款申請書所記載匯款事由分別為「投資國外股權證券
    」及「商務支出」之情，均如不爭執事項㈡、㈢所示，不僅上
    訴人匯付系爭美金款項對象非徐堯卿，且匯款事由所載投資
    或商務支出用途，核與上訴人所主張借貸系爭借款與徐堯卿
    情節不符，無從據此為有利於上訴人之認定。
　⑶證人徐鈺棻於原審證述：徐堯卿、上訴人為伊兄、弟，徐堯
    卿於94年12月間因投資中國大陸事業有資金需求，因此向上
    訴人借款，伊也有借200萬元與徐堯卿，當時徐堯卿有說會
    還錢，但未說何時會還，伊將200萬元拿給上訴人，連同上
    訴人借與徐堯卿款項500萬元一起匯至國外，伊借款200萬元
    是匯至徐堯卿帳戶，徐堯卿事後有返還200萬元與伊，約於9
    7、98年間，上訴人曾向徐堯卿催討系爭借款，徐堯卿說會
    還，嗣徐堯卿罹癌住院時，伊與上訴人去探病，上訴人曾再
    向徐堯卿催討系爭借款，徐堯卿仍說會還，後來隔2、3天後
    徐堯卿即過世等語（見原審卷第268至278頁）。上訴人則據
    徐鈺棻證詞以為系爭借款存在佐證。然證人徐晉卿於原審證
    述：徐堯卿、上訴人為伊兄、弟，徐堯卿、上訴人與伊於94
    年間商談籌集資金跟巴哈馬立功公司投資山東菱花集團味素
    工廠事宜，94年12月到山東瞭解狀況後，徐堯卿告知伊與上
    訴人每人各500萬元，以美金匯率匯款至巴哈馬立功公司帳
    戶，伊分次完成2筆匯款共計15萬多美金，伊與上訴人均為
    巴哈馬立功公司董事，是經由巴哈馬立功公司投資菱花公司
    ，伊與上訴人、徐堯卿都去過菱花公司，伊與上訴人投資巴
    哈馬立功公司，並未簽訂投資契約，是委託徐堯卿全權處理
    ，沒有提到利潤分配或虧損如何處理，徐鈺棻沒有投資巴哈
    馬立功公司，伊不知道也未聽過上訴人、徐鈺棻借款與徐堯
    卿等語（見原審卷第278至287頁）。證人徐晉卿證述內容，
    核與原審卷附台北國際商業銀行匯出匯款申請書（見原審卷
    第159、161頁）所示徐晉卿分別於95年1月23日匯款美金7萬
    8,000元至至香港立功公司帳戶、95年4月19日匯款7萬7,840
    元至巴哈馬立功公司帳戶之情相符，而徐晉卿所匯款項金額
    與匯款帳戶，均與上訴人匯付美金匯款A至香港立功公司帳
    戶，匯付美金匯款B至巴哈馬立功公司帳戶之情相同，且按
    原審卷附巴哈馬立功公司股份證明（見原審卷第163、165、
    167頁）所示，上訴人、證人徐晉卿均持有巴哈馬立功公司
    股份各9萬4,445股，均為巴哈馬立功公司董事，由此可見，
    證人徐晉卿證述其與上訴人是為投資菱花公司而匯款至香港
    立功公司帳戶、巴哈馬立功公司帳戶之情，應屬可信。至於
    證人徐鈺棻證詞雖與證人徐晉卿證詞不符，審酌證人徐鈺棻
    所證述其借款200萬元與徐堯卿，係現金交付上訴人，由上
    訴人連同要借與徐堯卿500萬元一起匯至海外等情，不僅與
    上訴人所提匯款單據不符，亦無其他匯款單據得佐證證人徐
    鈺棻確曾將200萬元交與上訴人，由上訴人連同所借款項500
    萬元匯款與徐堯卿事實，再者，上訴人前對訴外人劉錦龍即
    徐堯卿女婿提起業務侵占刑事告訴，證人徐鈺棻於108年7月
    21日以證人身分至警局接受詢問時陳稱：伊不知徐堯卿向上
    訴人借錢之正確金額，伊印象中是於97年左右，在臺北市○○
    ○路00巷00號老家，聽聞徐堯卿向上訴人借錢，100年間徐堯
    卿過生日家庭聚會，上訴人曾向徐堯卿詢問何時要還款，徐
    堯卿表示會還等語，有調查筆錄可據（見臺灣臺北地方檢察
    署108年度他字第5365號卷第82頁），此核與證人徐鈺棻於
    原審明確證述上訴人是借款500萬元與徐堯卿，其係於94年
    間聽聞徐堯卿向上訴人借錢，97、98年間聽聞上訴人要求徐
    堯卿返還借款等語不符（見原審卷第268至278頁），證人徐
    鈺棻證詞既有前後不一致情形，復與證人徐晉卿證詞相違，
    更與上訴人與證人徐晉卿匯款證據不符，且無徐鈺棻借款20
    0萬元與徐堯卿相關證據得佐其證詞為真正，證人徐鈺棻證
    詞自未可信，亦難據為有利於上訴人之認定。
　⑷上訴人又以系爭借據、系爭抵押權設定借款契約（見原審北
    司補字卷第21、23頁）及被上訴人所提徐堯卿筆記（見本院
    卷一第149、151頁）為據，並以系爭不動產曾設定系爭抵押
    權擔保系爭借款，以此主張系爭借款之消費借貸關係存在，
    上訴人曾於99年間與徐堯卿結算借貸金額為750萬元云云。
    然上訴人所主張系爭借款發生於00年0月00日、同年4月24日
    系爭美金款項匯付之時，而上訴人自陳系爭借據、系爭抵押
    權設定借款契約簽訂日期為99年3月15日，不僅距系爭借款
    發生之時已4年，且系爭借據、系爭抵押權設定借款契約所
    載借款金額750萬元，亦核與系爭美金款項金額及上訴人所
    主張系爭借款金額500萬元不相符，徐堯卿筆記所載「返陳
    秋嫦投資山東股款」及相關資金往來記載，亦無從據此認為
    徐堯卿持續向上訴人借款，而於99年間結算為750萬元事實
    ，況且系爭借據、系爭抵押權設定借款契約均未載借款期間
    ，無從確認系爭借據、系爭抵押權設定借款契約係為系爭借
    款所簽訂。上訴人雖以徐堯卿多次向上訴人借貸金錢，除系
    爭借款500萬元，另於96年10月5日借款180萬元云云，並提
    出於96年10月5日以上訴人配偶陳秋嫦名義之匯款申請書為
    證（見原審卷第59頁）。然不僅上開匯款申請書所示匯款金
    額183萬7,500元，與上訴人所主張借款金額180萬元不符，
    匯款對象為立功化工機械股份有限公司，亦非徐堯卿，且無
    論以180萬元或183萬7,500元，加計系爭借款金額，其總數
    亦與系爭借據、系爭抵押權設定借款契約所載750萬元不符
    。再者，系爭不動產前於99年3月18日設定權利人為上訴人
    、擔保債權總金額為900萬元之最高限額抵押權（即系爭抵
    押權），有系爭不動產異動索引（見原審卷第85頁）、土地
    登記申請書及土地、建築改良物抵押權設定契約書（見原審
    卷第169至172頁）可稽，申請設定登記時所檢附「不動產抵
    押權設定借款契約」（見原審卷第173頁），除記載簽立日
    期為「99年3月15日」，借款時間為「至民國99年3月15日止
    」，與系爭抵押權設定借款契約所示該部分為空白外，其餘
    內容均相同，可見系爭抵押權所擔保債權即為系爭借據、系
    爭抵押權設定借款契約所載借款金額750萬元，然系爭抵押
    權已於101年6月26日因清償而塗銷抵押權登記之情，亦有系
    爭不動產異動索引（見原審卷第85頁）、土地登記申請書（
    見原審卷第175、176頁）、抵押權塗銷同意書（見原審卷第
    177頁）可據，而此與上訴人所主張系爭借款尚未清償之情
    顯有違背，故上訴人主張系爭借據、系爭抵押權設定借款契
    約所載借款金額即為系爭借款，自與上開證據所示相違而不
    可採。至於上訴人所為因體恤徐堯卿之財務壓力，為便於徐
    堯卿向銀行辦理融資，乃同意暫以清償為由塗銷系爭抵押權
    ，徐堯卿實未清償系爭借款云云，既為被上訴人所否認，且
    上訴人所主張系爭借款尚未清償之情，乃悖於系爭抵押權所
    擔保債權已因清償而塗銷系爭抵押權事實，核屬變態事實，
    應由上訴人負舉證責任，而上訴人復未提出其他具體證據以
    實其說，自難認其主張可採。
  ⑸另外，上訴人曾於97年8月26日約定菱花公司將巴哈馬立功公
    司投資菱花立功生物科技公司（下稱菱花立功公司）股權之
    投資款退款與巴哈馬立功公司指定委託收款人，巴哈馬立功
    公司承諾收到投資款退款後立即辦理菱花立功公司股權移轉
    與菱花公司指定人之「有關菱花立功股權轉讓及相關會議紀
    要」參與人簽署處簽名（見原審卷第140頁），上訴人並曾
    於105年9月2日簽收菱花公司投資退款29萬8,886元，有簽收
    紀錄可據（見原審卷第148頁），上訴人自陳曾與徐堯卿去
    中國大陸參與投資會議之情（見臺灣臺北地方檢察署108年
    度偵字第22220號卷第132頁），核與被上訴人所提上訴人、
    徐堯卿共同參與菱花公司、香港立功公司合資簽字儀式照片
    （見本院卷三第57頁）相符，被上訴人所提徐堯卿生前筆記
    ，亦記載上訴人、徐晉卿各自投資等語（見本院卷三第59頁
    ），此要與證人徐晉卿證述與上訴人、徐堯卿共同投資菱花
    公司之情相符，而與上訴人所主張徐堯卿向其借款，上訴人
    與徐堯卿間存在系爭借款之消費借貸關係之情有異，是上訴
    人主張與徐堯卿間有系爭借款之消費借貸契約存在事實，自
    未可採。
　㈡上訴人與徐堯卿間有無系爭美金款項之投資契約關係存在？
    徐堯卿是否應負民法第226條債務不履行損害賠償責任？
　⑴按因可歸責於債務人之事由，致給付不能者，債權人得請求
    賠償損害。前項情形，給付一部不能者，若其他部分之履行
    ，於債權人無利益時，債權人得拒絕該部之給付，請求全部
    不履行之損害賠償。民法第226條定有明文。故債權人主張
    債務人應負給付不能之損害賠償責任，應先就債之關係存在
    ，並因債務人給付不能而受有損害事實，負舉證責任（最高
    法院97年度台上字第1000號判決參照）。
　⑵上訴人固主張其受徐堯卿要約投資菱花公司，匯付系爭美金
    款項與徐堯卿以為投資使用，然未獲取相關股權等投資對價
    或利益，徐堯卿亦未返還菱花公司投資退款，徐堯卿應負投
    資協議債務不履行之損害賠償責任云云。然被上訴人已否認
    徐堯卿與上訴人間存在投資協議之情，且上訴人匯付系爭美
    金款項對象既非徐堯卿，證人徐晉卿亦證述上訴人匯付系爭
    美金款項係與徐堯卿、徐晉卿經由巴哈馬立功公司投資菱花
    公司等語，又巴哈馬立功公司股份證明顯示上訴人、證人徐
    晉卿各持有巴哈馬立功公司股份9萬4,445股，均為巴哈馬立
    功公司董事之情，可見上訴人匯付系爭美金款項係為與徐堯
    卿、徐晉卿共同投資菱花公司，而非與徐堯卿成立投資協議
    ，上訴人應自負投資盈虧，上訴人復未舉證與徐堯卿間就系
    爭美金款項有何投資協議存在，是上訴人主張徐堯卿應負給
    付不能損害賠償責任，自屬無據。
　㈢上訴人主張徐堯卿應負系爭美金款項之不當得利返還責任，
    有無理由？
　⑴按無法律上之原因而受利益，致他人受損害者，應返還其利
    益。雖有法律上之原因，而其後已不存在者，亦同。民法第
    179條定有明文。又按主張不當得利請求權存在之當事人，
    對於不當得利請求權之成立要件應負舉證責任，即應證明他
    方係無法律上之原因而受利益，致其受有損害。如受利益人
    係因其給付而得利時，所謂無法律上之原因，即指其給付欠
    缺給付之目的，故主張該項不當得利請求權存在之當事人，
    自應舉證證明其欠缺給付之目的，始符舉證責任分配之原則
    （最高法院99年度台上字第2019號判決參照）。上訴人主張
    徐堯卿應負不當得利返還責任，既為被上訴人所否認，自應
    由上訴人就其主張不當得利請求權之成立要件負舉證責任。
　⑵上訴人主張其匯付系爭美金款項與徐堯卿，迄今無任何投資
    標的菱花公司存在證據，給付系爭美金款項之給付目的已不
    存在，徐堯卿受領該款項無法律上之原因致伊受有損害，徐
    堯卿應負民法第179條不當得利返還義務云云。然不僅被上
    訴人已否認徐堯卿曾受領系爭美金款項，且上訴人係於95年
    1月23日匯付美金匯款A至香港立功公司帳戶，於同年4月24
    日匯付美金匯款B至巴哈馬立功公司帳戶，已如不爭執事項㈡
    所示，證人徐晉卿亦證述上述匯款係共同投資菱花公司使用
    等語，已如前述，上訴人匯付系爭美金款項對象既非徐堯卿
    ，且上訴人匯付系爭美金款項目的為投資菱花公司，自無上
    訴人所主張徐堯卿受領系爭美金款項之不當得利事實。
　⑶至於上訴人雖主張按被上訴人所提徐堯卿筆記（見本院卷一
    第149、151頁、卷三第59頁），被上訴人已自認有返還菱花
    公司投資退款義務云云。然被上訴人提出上開徐堯卿筆記，
    係據此抗辯徐堯卿筆記曾記載上訴人之菱花公司投資退款曾
    由徐堯卿分批返還與上訴人所指定上訴人配偶陳秋嫦帳戶，
    尚非自認徐堯卿有返還菱花公司投資退款義務，且縱認徐堯
    卿筆記所載返還菱花公司投資退款之情不可採，上訴人主張
    徐堯卿應依不當得利法律關係返還菱花公司投資退款，仍應
    舉證上訴人應得菱花公司投資退款係由徐堯卿取得，徐堯卿
    因受有該利益因此負返還投資退款不當得利義務之情，然依
    卷內證據所示菱花公司投資退款資料（見原審卷第141至149
    頁）所示菱花公司投資退款之匯款帳戶，均非徐堯卿個人帳
    戶，無從證明該投資退款係由徐堯卿個人取得事實，上訴人
    復未提出其他證據以實其說，則上訴人主張徐堯卿應負返還
    菱花公司投資退款事實，亦屬無據。
　㈣上訴人依民法第478條、第226條、第179條規定，請求被上訴
    人於繼承徐堯卿遺產範圍內連帶給付上訴人500萬元本息，
    有無理由？　
　　上訴人主張徐堯卿應負民法第478條返還借用物責任、民法
    第226條給付不能損害賠償責任、民法第179條不當得利返還
    責任，均依法無據，已如上述，則上訴人主張被上訴人應依
    民法第1148條所規定繼承法律關係，於繼承徐堯卿遺產範圍
    內連帶給付上訴人500萬元本息，自屬依法無據而無理由。
六、綜上所述，上訴人依民法第478條返還借用物規定，請求被
    上訴人於繼承徐堯卿遺產範圍內連帶給付上訴人500萬元，
    為無理由，不應准許。原審為上訴人敗訴之判決，且駁回其
    假執行之聲請，並無不合。上訴論旨指摘原判決不當，求予
    廢棄改判，為無理由，應駁回其上訴。又上訴人追加民法第
    226條給付不能損害賠償、第179條不當得利返還規定，為上
    開同一聲明之請求，並本於民法第478條、第226條、第179
    條法律關係擴張聲明自上訴聲明狀繕本送達翌日即110年2月
    19日起至清償日止，按週年利率5%計算之遲延利息，亦屬無
    據，均應予駁回。
七、本件事證已臻明確，兩造其餘之攻擊或防禦方法及所用之證
    據，經本院斟酌後，認為均不足以影響本判決之結果，爰不
    逐一論列，附此敘明。
八、據上論結，本件上訴、追加之訴均為無理由，依民事訴訟法
    第449條第1項、第78條，判決如主文。
中　　華　　民　　國　　111 　年　　4 　　月　　7 　　日
                  民事第十五庭  
                      審判長法  官  陳慧萍
                            法  官  戴嘉慧
                            法  官  陳杰正
正本係照原本作成。
如不服本判決，應於收受送達後20日內向本院提出上訴書狀，其
未表明上訴理由者，應於提出上訴後20日內向本院補提理由書狀
（均須按他造當事人之人數附繕本）上訴時應提出委任律師或具
有律師資格之人之委任狀；委任有律師資格者，另應附具律師資
格證書及釋明委任人與受任人有民事訴訟法第466 條之1第1項但
書或第2項所定關係之釋明文書影本。如委任律師提起上訴者，
應一併繳納上訴審裁判費。
中　　華　　民　　國　　111 　年　　4 　　月　　7 　　日
　　　　　　　　　　　　　　書記官  林雅瑩